臺灣板橋地方法院民事判決　　　　　　　100年度訴字第736號
原　　　告　江美錦
被　　　告　翁王桂娥
訴訟代理人　吳榮達律師
上列當事人間請求侵權行為損害賠償事件，經本院刑事庭移送前
來（99年度附民字第535 號，刑事案號：99年度訴緝字第212 號
），本院於中華民國100 年5 月27日言詞辯論終結，判決如下：
    主  文
原告之訴駁回。
訴訟費用由原告負擔。
    事實及理由
壹、程序部分：
    按因犯罪而受損害之人，於刑事訴訟程序固得附帶提起民事
    訴訟，對於被告及依民法負賠償責任之人，請求回復其損害
    ，但其請求回復之損害，以被訴犯罪事實所生之損害為限，
    否則縱令得依其他事由，提起民事訴訟，亦不得於刑事訴訟
    程序附帶為此請求。次按附帶民事訴訟除本編有特別規定外
    ，準用關於刑事訴訟之規定。但經移送或發回、發交於民事
    庭後，應適用民事訴訟法，刑事訴訟法第490 條定有明文。
    再按訴狀送達後，原告不得將原訴變更或追加他訴，但擴張
    或減縮應受判決事項之聲明者，不在此限，民事訴訟法第25
    5 條第1 項第3 款亦有明文。本件原告提起刑事附帶民事訴
    訟，原聲明請求被告給付新台幣（下同）86萬元及自刑事附
    帶民事訴訟起訴狀繕本送達翌日起至清償日止，按週年利率
    5%計算之利息。嗣經移送民事庭後，變更其聲明為：先位依
    據會款請求權請求被告給付892,143 元；備位依據侵權行為
    損害賠償請求權請求被告給付792,000 元。原告上開先位聲
    明（非依刑事附帶民事訴訟所提損害賠償之訴，應屬原告追
    加之訴）部分，因不合法，由本院另以裁定駁回之。上開備
    位聲明部分之變更，核屬減縮應受判決事項之聲明，揆諸前
    開規定，自應准許，合先敘明。
貳、實體方面：
一、原告主張：被告於民國87年3 月20日在新北市○○區○○路
    481 之1 號2 樓住處，自任會首，召集互助會，會期自87年
    3 月20日起至91年1 月20日，含會首共47會，每期會款20,0
    00元、標會期日為每月20日18時，採內標制，底標為2,000
    元。詎被告因遭人倒會而負債，及其夫因經營吊車業務急需
    資金，致週轉困難，竟為自己不法所有之意圖，並基於行使
    偽造準私文書之犯意，於88年8 月20日、88年9 月20日、88
    年10月20日、88年11月20日、89年12月20日、90年1 月20日
    、90年2 月20日、90年3 月20日、90年4 月20日、90年5 月
    20日、90年6 月20日、90年7 月20日、90年8 月20日、90年
    9 月20日之標會期日之其中某一標會期日，利用其主持開標
    ，僅少數會員親自到場投標，及會員彼此間並不全然認識之
    機會，假冒仍為活會會員之原告名義，在上址，於空白紙上
    偽填標單，而於標單上記載原告之姓名、投標金額，並持以
    投標而行使之，足以生損害於原告之財產權益，並藉原告名
    義得標，使原告陷於錯誤，先後交付每期18,000元，共18期
    之會款予被告。而被告復於90年10月、11月間，因已無法彌
    補其資金缺口而宣告倒會，部分會員至被告上址住處參與投
    標時始知上開互助會業已停標、倒會，因而查悉上情。查被
    告於90年9 月20日最後一次冒用活會會員名義投標後即逃匿
    無蹤，以每期會款2 萬元，採內標制，底標2,000 元，計43
    期，故原告受有共計792,000 元之損失。為此，依侵權行為
    損害賠償請求權，聲明求為判決被告應給付原告792,000 元
    等語。
二、被告則以：本件關於被告偽造文書標取會款之時間係在90年
    10月、11月間，而原告於90年底即知悉被告冒標之行為，並
    於91年4 月28日至新北市政府警察局中和分局製作警訊筆錄
    ，惟原告迄至99年9 月21日始提出本件刑事附帶民事起訴，
    則依民法第197 條之規定，原告對於被告之侵權行為損害賠
    償請求權顯已罹於時效而消滅，被告自得行使抗辯權而拒絕
    原告之起訴請求。又被告係分別於90年5 月10日、90年6 月
    10日、90年7 月10日、90年8 月10日、90年9 月10日共冒標
    5 次，冒標行為所填寫之金額各為1,000 元，故各該次會期
    原告及其他會員等人所交付予被告之會款，僅分別為9,000
    元，此有鈞院99年度訴緝字第212 號刑事判決可資證明。可
    知原告依活會會員身分，分別於上開日期因被告之冒標侵權
    行為而交付予被告之互助會會款（原告其他會期會款繳納並
    非本件侵權行為所致，應屬訴訟標的合會會款請求權之範疇
    ，並非本件應斟酌認定損害之範圍），始為被告向原告詐取
    損害金額之範圍，是原告因本件侵權行為所受活會會款之損
    失應僅為45,000元（計算式：9,000 ×5 ＝45,000）。至於
    原告請求非被告冒標行為而為其他會員正當標會得標部分，
    原告應依兩造間互助會契約之法律關係而為請求，此部分不
    能提起刑事附帶民事訴訟。又縱原告追加會款請求權，因屬
    定期性給付，亦已罹於消滅時效等語，資為抗辯，併為答辯
    聲明：原告之訴駁回。
三、按民法第197 條第1 項前段規定：「因侵權行為所生之損害
    賠償請求權，自請求權人知有損害及賠償義務人時起，二年
    間不行使而消滅。」。同法第144 條第1 項規定：「時效完
    成後，債務人得拒絕給付。」。本件原告主張被告有前開侵
    權行為之情事，應對其負侵權行為損害賠償之責，被告則提
    出時效抗辯。經查，原告主張被告前開侵權行為係於88年8
    月20日至90年9 月20日間所發生，且被告於90年11、12月間
    即停標倒會，原告等人則於91年2 月26日向臺灣板橋地方法
    院檢察署檢察官對被告提出詐欺告訴，而於91年2 月26日檢
    察事務官詢問時，原告等4 名會員陳稱：「90年8 月19日約
    8 時許，被告3 個兒子在會首（即被告家中），說我們87年
    3 月20日至91年1 月20日貳萬元的互助會，我們四個人的部
    分都被他標走了，我們並未授權，所以很驚訝。」等語（見
    臺灣板橋地方法院檢察署91年度偵字第11951 號偵查卷宗91
    年2 月26日詢問筆錄），足認原告於90年8 月19日，或至遲
    自91年2 月26日提出上開刑事告訴時，即就本件侵權行為之
    損害及賠償義務人瞭解甚明。然原告遲至99年9 月21日，始
    於本院99年度訴緝字第212 號偽造文書等刑事案件第一審程
    序中，提起本件刑事附帶民事訴訟（本院99年度附民字第53
    5 號），有其起訴狀上本院收狀戳可證，顯已逾2 年之消滅
    時效，依前開規定，被告得拒絕給付。
四、從而，原告本件侵權行為損害賠償請求權既已罹於消滅時效
    ，則被告抗辯消滅時效完成，其得拒絕給付，即屬有據。因
    此，原告依侵權行為之法律關係，請求被告給付792,000 元
    ，為無理由，應予駁回。
五、本件事證已臻明確，兩造所為之其他主張、陳述並所提之證
    據，經審酌後，認均與本件之結論無礙，不再一一論述，附
    此敘明。
結論：原告之訴為無理由，依民事訴訟法第78條，判決如主文。
中    華    民    國   100    年     6    月    17    日
                  民事第一庭    法  官  黃信樺
以上正本係照原本作成
如對本判決上訴，須於判決送達後20日內向本院提出上訴狀
中    華    民    國   100    年     6    月    17    日
                                書記官  李佳靜